【裁判字號】    98,台上,7237
【裁判日期】    981203
【裁判案由】    偽造文書
【裁判全文】
最高法院刑事判決            九十八年度台上字第七二三七號
上  訴  人  台灣高等法院台南分院檢察署檢察官
上  訴  人
即  被  告  甲○○
選任辯護人  楊漢東律師
上列上訴人等因被告偽造文書案件，不服台灣高等法院台南分院
中華民國九十六年九月十二日第二審判決（九十六年度上訴字第
五一四號，起訴案號：台灣台南地方法院檢察署九十四年度偵字
第一四七四三號，九十五年度偵字第九四四、二三五二、二四九
四號），提起上訴，本院判決如下：
    主  文
原判決撤銷，發回台灣高等法院台南分院。
    理  由
本件原判決認定上訴人即被告甲○○（下稱被告）為萬金銀樓之
負責人，緣林承旭、林龍慶、林仁傑三人於民國九十四年十一月
底，起意強盜銀樓財物，並委請證人劉旆辰與柳志欣於九十四年
十二月初聯絡被告，告知有人欲以每錢新台幣（下同）一千五百
元之價格出售金飾一批，總價約在二百萬元左右。被告預見柳志
欣所牙保之金飾，可能係來源不明之贓物，竟基於故買贓物犯意
，向柳志欣表示有意收購。柳志欣遂告知劉旆辰，再輾轉告知林
承旭。林承旭乃與林仁傑、林龍慶等人在九十四年十二月三日，
至台南市寶鈺銀樓，以強盜手段獲得金飾一批，於九十四年十二
月四日凌晨，由柳志欣聯絡被告與林仁傑等人會面後，林仁傑旋
交付其等強盜所得之金飾予被告，經被告秤重後，確認金飾共計
重約一百四十六兩，雙方議定金飾部分依先前所約定每錢一千五
百元之價格，共計二百十八萬元，其餘Ｋ金及珠寶部分則以五萬
元計價，合計總金額為二百二十三萬元，被告雖知前開金飾可能
係來源不明之贓物，竟仍基於縱屬贓物亦不違背其本意之故買贓
物犯意而購買之。嗣警察循線於九十四年十二月九日查獲林承旭
、林龍慶及林仁傑等人，被告為求脫罪，基於偽造私文書之犯意
，於九十四年十二月五日，明知未得柳志欣及劉旆辰之同意或授
權，在二紙金飾來源證明書之立證明書人（即金飾出賣人）簽名
欄上，分別偽造「柳志欣」及「劉旆辰」之簽名，以示柳志欣及
劉旆辰出售金飾與被告之意。並於九十四年十二月十六日，接受
警察詢問時，交與警察而行使之，足以生損害於柳志欣、劉旆辰
本人等情。因而撤銷第一審判決，改判依修正前刑法第五十五條
牽連犯規定，從一重論處被告行使偽造私文書，足以生損害於他
人罪刑，並依中華民國九十六年罪犯減刑條例減刑，固非無見。
惟查：(一)、第二審法院認為上訴有理由，或上訴雖無理由，而原
判決不當或違法者，應將原審判決經上訴之部分撤銷，就該案件
自為判決，刑事訴訟法第三百六十九條第一項前段定有明文。本
件檢察官不服第一審就被告故買贓物、偽造文書部分之判決，而
被告則不服第一審關於故買贓物部分之判決，並分別提起上訴，
原判決認為檢察官與被告就故買贓物部分之上訴均為無理由（見
原判決第十二頁第十九行至第二十五行），然並未說明第一審判
決關於被告故買贓物部分有何不當或違法，則依據前述規定，即
不得將第一審關於被告故買贓物部分之判決撤銷改判，乃原判決
仍將第一審關於被告故買贓物部分撤銷改判，逕依牽連犯規定，
從一重之行使偽造私文書罪處斷，自有未合。(二)、偽造之印章、
印文或署押，不問屬於犯人與否，沒收之，刑法第二百十九條定
有明文，原判決事實欄認定被告冒用柳志欣及劉旆辰之名義，在
二紙金飾來源證明書之立證明書人（即金飾出賣人）簽名欄上，
分別偽造「柳志欣」及「劉旆辰」之簽名（見原判決第三頁第十
三行至第十四行），將二紙偽造之金飾來源證明書交與警察而行
使之，足以生損害於柳志欣、劉旆辰本人，惟未引用刑法第二百
十九條規定沒收被告偽造之「柳志欣」及「劉旆辰」之簽名，顯
屬於法有違。(三)、科刑判決所認定之事實，與其所採用之證據不
相適合，即屬證據上之理由矛盾，其判決為當然違背法令。起訴
書記載黃金金飾及非黃金飾品之買賣總價為二百二十三萬七千元
（二百十九萬七千元及四萬元），原判決事實欄記載被告故買之
贓物金飾重約一百四十六兩，金飾部分每錢一千五百元，共計二
百十八萬元，其餘Ｋ金及珠寶部分以五萬元計價，合計二百二十
三萬元。然證人楊宗儀與劉旆辰於警詢、偵查均證稱：金飾總重
一百四十六兩多，每錢賣價一千五百元，共交易二百十九萬七千
元，剩餘非黃金飾品四萬元等語（見台南市警察局第一分局刑案
偵查卷宗第二十一頁、第二十五頁，九十五年度偵字第二三五二
號偵查卷第一一一頁、第一一六頁）。且依原判決事實欄記載之
每錢一千五百元，計算一百四十六兩，總價金亦應為二百十九萬
元，而非原判決事實欄記載之二百十八萬元，是原判決事實之記
載與卷內證據資料不相符合，有證據上理由矛盾之違法。(四)、原
判決事實欄記載「基於縱屬贓物亦不違背其本意之故買贓物犯意
而購買之」（見原判決第二頁第三十行至第三十一行），認定被
告有故買贓物之間接故意，惟原判決理由欄則記載「確實業已知
悉前開金飾係屬來源不明之贓物，然其仍予以購買，是被告確實
有故買贓物之故意」（見原判決第七頁第十二行至第十三行），
亦即認定被告係故買贓物之直接故意，而有事實與理由矛盾之違
法。(五)、修正前刑法第五十五條所謂之牽連犯，必須二個以上之
行為有方法與結果之關係者，始足構成，亦即必須以犯一罪之方
法行為犯他罪，或以犯一罪之結果行為犯他罪，方有牽連關係之
可言。原判決事實記載被告係於九十四年十二月四日故買贓物後
，因警察調查，為求脫罪，始基於偽造文書之犯意，在九十四年
十二月五日偽造「柳志欣」及「劉旆辰」簽名之金飾來源證明書
，於九十四年十二月十六日接受警察詢問時，交與警察而行使之
。則警察如不調查，被告有無偽造文書意思，尚非無疑，且故買
贓物非必以偽造文書為方法，又偽造文書更非故買贓物之當然結
果，則原判決認被告所犯故買贓物與行使偽造文書罪間有方法結
果之牽連關係，從一重之行使偽造私文書罪處斷，其適用法則即
有未當。(六)、同時偽造與同時行使不同被害人名義之文書時，因
有侵害數個人法益，係一行為觸犯數罪名，依據刑法第五十五條
前段之想像競合犯規定，從一重處斷，原判決事實欄認定被告於
九十年十二月五日偽造柳志欣、劉旆辰名義之金飾來源證明書，
且於九十四年十二月十六日將偽造之柳志欣、劉旆辰名義之金飾
來源證明書，交與警察而行使之（見原判決第三頁第十行至第十
七行），則偽造或行使偽造私文書部分，皆為一行為同時觸犯二
罪名，原判決未論以想像競合犯，亦有違誤。(七)、刑事審判旨在
實現刑罰權之分配正義，故法院對於有罪被告之科刑，應符合罪
刑相當之原則，使輕重得宜，罰當其罪，此所以刑法第五十七條
明定科刑時，除應以行為人之責任為基礎，並審酌一切情狀，尤
應注意該條所列十款事項，以為科刑輕重之標準，並賦予法院裁
量權。是科刑判決時，法院依上揭規定所審酌之事項，自應於判
決理由內具體加以說明，方足為判斷量刑當否之準據。第一審檢
察官以被告未與被害人和解；被告之同意銷贓，無形間助長林承
旭等人犯下結夥搶劫重罪之決意；被告身為嘉義市銀樓公會理事
長，與林承旭等人達成協議願在事後收贓來源不明之贓物，又非
在銀樓完成交易，以較大盤為低之價格收購，顯見被告並非居於
劣勢而為收購，且收購後未及二日即將金飾融掉售予不知情之第
三人，為二次銷贓，其惡性重大等理由，主張第一審量處有期徒
刑二年過輕，提起第二審上訴，惟原判決理由欄僅說明「審酌被
告之品行、犯罪動機、目的、手段、所得、所生之危害、犯罪後
始終否認犯行，惟已與被害人達成民事和解等一切情狀」等情，
對於第一審檢察官關於與被害人和解以外部分之上訴理由，未一
併說明其具體之審酌情形，致其量刑是否妥適，無從據以斷定，
即有判決理由不備之違法。以上或為上訴意旨所指摘，或為本院
得依職權調查之事項，應認原判決有撤銷發回更審之原因。
據上論結，應依刑事訴訟法第三百九十七條、第四百零一條，判
決如主文。
中    華    民    國  九十八  年   十二   月    三    日
                      最高法院刑事第十三庭
                          審判長法官  賴  忠  星
                                法官  呂  丹  玉
                                法官  吳      燦
                                法官  施  俊  堯
                                法官  蔡  名  曜
      本件正本證明與原本無異
                                      書  記  官
中    華    民    國  九十八  年   十二   月    七    日
                                                      v


司法院資訊處製作；財團法人民間司法改革基金會備份。
